ACORDAO-COMPLETO-2501199

ACÓRDÃO 2605/2021 ATA 42/2021 - PLENÁRIO

VISTOS, relatados e discutidos estes autos de Monitoramento aprovado pelo Acórdão 1275/2020-TCU-Plenário, destinado à verificação do cumprimento das recomendações formuladas ao Ministério da Integração Nacional (MIN) , atual Ministério do Desenvolvimento Regional (MDR) , por meio do Acórdão 2212/2016-TCU-Plenário,
ACORDAM os Ministros do Tribunal de Contas da União, reunidos em sessão do Plenário, ante as razões expostas pelo Relator, em:
9.1. considerar implementadas as recomendações contidas nos itens 9.1.5, 9.1.6 e 9.1.19 do Acórdão 2212/2016-TCU-Plenário;
9.2. tornar insubsistente a recomendação contida no item 9.1.11 do Acórdão 2212/2016-TCU-Plenário;
9.3. determinar ao Ministério do Desenvolvimento Regional (MDR) que encaminhe, no prazo de 180 (cento e oitenta) dias, Plano de Ação com os procedimentos, prazos e respectivas evidências para implementação das deliberações contidas nos itens 9.1.2 e subitens, 9.1.13.4, 9.1.20 e 9.1.21 do Acórdão 2212/2016-TCU-Plenário;
9.4. aprovar o plano de monitoramento constante do Anexo I da instrução à peça 272 destes autos, destinado à verificação do cumprimento das recomendações formuladas por meio do Acórdão 2212/2016-TCU-Plenário ainda não implementadas, exceto quanto ao item 9.1.11, ora tornado insubsistente; e
9.5. dar ciência desta deliberação ao Ministério do Desenvolvimento Regional (MDR) .

Monitoramento destinado à verificação do cumprimento de recomendações formuladas ao Ministério da Integração Nacional (MIN), atual Ministério do Desenvolvimento Regional (MDR), relativamente à auditoria realizada com o objetivo de avaliar as práticas de governança e de gestão de aquisições públicas.

Ministério do Desenvolvimento Regional (MDR).

3. Interessado: Tribunal de Contas da União.

13.1. Ministros presentes: Ana Arraes (Presidente), Walton Alencar Rodrigues, Benjamin Zymler, Augusto Nardes, Raimundo Carreiro, Bruno Dantas e Jorge Oliveira.
13.2. Ministro-Substituto convocado: Marcos Bemquerer Costa.
13.3. Ministros-Substitutos presentes: Augusto Sherman Cavalcanti (Relator) e André Luís de Carvalho.

AUGUSTO SHERMAN

Adoto, como relatório, a instrução elaborada no âmbito da Secretaria de Controle Externo de Aquisições Logísticas - Selog, transcrita a seguir (peças 272-273) .
	"Contexto e Objeto do Monitoramento:
1.	O presente monitoramento é reflexo dos trabalhos realizados nas Fiscalizações de Orientação Centralizada (FOC) de Governança e Gestão das Aquisições - Ciclos 2014 (TC Processo 017.599/2014-8) e 2015 (TC Processo 020.145/2015-2) .
2.	A FOC 2014 é sequência do Levantamento do Perfil de Governança e Gestão das Aquisições do Ciclo 2013. Como sequência da FOC 2014, foi realizada, ainda, a FOC 2015, totalizando 34 auditorias.
3.	Todos esses trabalhos tiveram seu escopo voltado para governança e gestão das aquisições, porém as duas FOC´s incluíram também em sua análise a avaliação da contratação de serviços terceirizados. No Ciclo 2014, foram abordadas as contratações de serviços de limpeza e conservação, vigilância e transporte. Já no Ciclo 2015 tratou-se das contratações de serviços de manutenção predial.
4.	Em 2017, houve o 1º ciclo de monitoramento das sete organizações localizadas em Brasília que participaram das FOCs 2014 e 2015, que foram: DNIT, MDA (cujas atribuições foram repassadas para o INCRA (Instituto Nacional de Colonização e Reforma Agrária) , de acordo com o art. 69 da Lei 13.844/2019) , TJDFT, STJ, MIN (atual MDR) , Banco Central e TSE. Nesse ciclo, foram analisadas, basicamente, as determinações direcionadas a cada órgão/entidade.
5.	Em 2018, outro ciclo de monitoramento foi realizado. Em conformidade ao disposto no capítulo 1, item 3, dos padrões de monitoramento do TCU, e por racionalidade na execução dos trabalhos, bem como maior eficiência na avaliação quanto à implementação das medidas por parte dos órgãos e entidades destinatárias das recomendações, os sete monitoramentos passaram a ser realizados em conjunto, visto que as medidas são intimamente relacionadas. 
6.	Dessa forma, foi autuado este único processo de controle externo (TC Processo 027.507/2017-3) . Como resultado desse segundo ciclo, foi exarado o Acórdão 1519/2018-TCU-Plenário, relator Ministro-Substituto Augusto Sherman Cavalcanti.
7.	Das sete organizações monitoradas em 2018, cinco delas haviam cumprido as determinações e implementado, ou estavam em vias de implementar, grande parte das recomendações avaliadas, motivo pelo qual seus monitoramentos foram considerados concluídos. Contudo, o DNIT e o MDR (MIN, na época) estavam ainda em estado incipiente de implementação das medidas. Por essa razão, optou-se por continuar o monitoramento dessas duas organizações.
8.	Importante informar que o antigo Ministério da Integração Nacional (MIN) passou por sucessivas reestruturações administrativas desde 2017, com fusões e criações de novas secretarias e departamentos com outros Ministérios, o que tornou a implementação das recomendações dirigidas a ele prejudicada. A última alteração na sua estrutura ocorreu por meio da Lei 13.844/2019, art. 57, inciso IV, na qual o Ministério da Integração Nacional e o Ministério das Cidades se fundiram para a criação do atual Ministério do Desenvolvimento Regional (MDR) .
9.	Em 2020 foi realizado o 3º ciclo de monitoramento, agora com foco somente nas deliberações endereçadas ao DNIT e ao MDR (peça 220) , resultando no Acórdão 1275/2020-TCU-Plenário, relator Ministro-Substituto Augusto Sherman Cavalcanti (peça 224) , no qual se consideraram integralmente implementadas as medidas endereçadas ao DNIT e parcialmente implementadas aquelas de responsabilidade do MDR, gerando determinação para que o MDR encaminhasse, no prazo de 30 dias, plano de ação com os procedimentos e prazos para implementação das deliberações contidas nos itens 9.1.2.1, 9.1.2.2, 9.1.2.3, 9.1.2.4, 9.1.5, 9.1.6, 9.1.11, 9.1.13.4, 9.1.19, 9.1.20 e 9.1.21 do Acórdão 2212/2016-TCU-Plenário. 
10.	No mesmo julgado, também foi aprovado o plano de monitoramento da Selog constante do Anexo II da instrução à peça 220 destes autos, destinado à verificação do cumprimento das recomendações formuladas por meio do Acórdão 2212/2016-TCU-Plenário ao MDR e ainda não implementadas.
11.	Destarte, neste momento realiza-se o 4º ciclo de monitoramento do Acórdão 2212/2016-TCU-Plenário, relator Ministro-Substituto Augusto Sherman Cavalcanti, conforme quadro resumo abaixo.
	Órgão
	Processo e Acórdão da fiscalização
	Processo e Acórdão de Monitoramento
 (1º ciclo - 2017) 
	Processo e Acórdão de Monitoramento
 (2º ciclo - 2018) 
	Processo e Acórdão de Monitoramento
 (3º ciclo - 2020) 

	MIN (atual MDR) 
	Processo 021.928/2014-2
Acórdão 2212/2016-TCU-Plenário
	Processo 021.928/2014-2
Acórdão 1691/2017-TCU-Plenário
	Processo 027.507/2017-3
Acórdão 1519/2018-TCU-Plenário
	Processo 027.507/2017-3
Acórdão 1275/2020-TCU-Plenário

Quadro 1 - Acórdãos Monitorados
12.	O objetivo geral deste 4º monitoramento é avaliar o nível de atendimento das deliberações endereçadas agora apenas ao MDR (antigo MIN) , conforme itens 9.2 e 9.4 do Acórdão 1275/2020-TCU-Plenário, ou seja, cumprimento do plano de ação apresentado pelo MDR para implementação das deliberações contidas nos itens 9.1.2.1, 9.1.2.2, 9.1.2.3, 9.1.2.4, 9.1.5, 9.1.6, 9.1.11, 9.1.13.4, 9.1.19, 9.1.20 e 9.1.21 do Acórdão 2212/2016-TCU-Plenário. 
13.	Os processos conexos que estão apensados ao principal são os das fiscalizações que originaram os acórdãos aqui monitorados, e os processos referentes ao primeiro ciclo de monitoramento, conforme detalhado no Quadro 1 acima.
14.	Após expedição do Acórdão 1275/2020-TCU-Plenário e ante a ausência de resposta do MDR, foi realizada diligência (Ofício 11075/2021-TCU/Seproc, de 15/3/2021 - peça 249) para que o MDR encaminhasse a documentação comprobatória, a fim de demonstrar o atendimento, ainda que parcial dos itens 9.1.2.1, 9.1.2.2, 9.1.2.3, 9.1.2.4, 9.1.5, 9.1.6, 9.1.11, 9.1.13.4, 9.1.19, 9.1.20 e 9.1.21 do Acórdão 2212/2016-TCU-Plenário.
15.	Em resposta à diligência, o MDR encaminhou o Ofício 356/2021/CGGI AECI/AECI/Gabinete SE-MDR (peça 252) , o qual continha em anexo: o Despacho SEI/MDR 3108226; o Plano de Ação; o Despacho SEI/MDR 3184127; e a Nota Técnica 4/2021/DA/SEGOG/SECEX-MDR;
16.	O plano de Ação encaminhado, acostado à peça 254, descreve as ações a serem implementadas para atendimento de cada item do acórdão ora monitorado, bem como o prazo de implementação, e respectivo responsável pela implementação e documento que as evidencia;
17.	Contudo, foi realizado contato telefônico e, posteriormente, enviado e-mail de 9/8/2021 (peça 257) ao MDR para solicitar, em complemento, as evidências correspondentes às medidas em andamento e já classificadas pelo órgão como "atendidas" descritas no Plano de Ação (peça 254) , visto que na coluna "documento evidência" havia apenas a descrição do documento ou do processo, mas as cópias desses documentos não foram encaminhadas ao TCU, tampouco os links de acesso foram disponibilizados, à exceção do item 9.1.6.
18. 	Em resposta ao e-mail citado, o MDR encaminhou o e-mail de 11/8/2021 (peça 258) , em que submeteu versão atualizada do plano de ação (peça 259) e os respectivos documentos comprobatórios.
19.	 A seguir, procede-se à análise dos itens de deliberação que estão sendo monitorados nestes autos, com base nas informações prestadas pelo MDR.

	Documentos apresentados pela Unidade Jurisdicionada:

	a) Ofício 356/2021/CGGI AECI/AECI/Gabinete SE-MDR (peça 252) ;
b) Despacho SEI/MDR 3108226 (peça 253) ;
c) Plano de Ação (peça 254) ;
d) Despacho SEI/MDR 3184127 (peça 255) ;
e) Nota Técnica 4/2021/DA/SEGOG/SECEX-MDR (peça 256) ;
f) E-mail de 11/8/2021 do MDR (peça 258) ;
g) Plano de Ação atualizado (peça 259) ;
h) IN MDR 12/2020 (peça 260) ;
i) Política de gestão de riscos do MDR (peça 262) ;
j) Autorização de contratação (peça 264) ;
k) Ciência da contratação (peça 265) ;
l) Portaria MDR 2423/20202020 (peça 266) ;
m) Publicação do Plano de Desenvolvimento de Pessoas (PDP) 2020 (peça 267) ; e
n) Listas de verificação (peças 268 a 270) .

	Itens do Acórdão:
	9.1.2.1, 9.1.2.2, 9.1.2.3, 9.1.2.4  
	Tipo:
	Recomendação 
	Análise:
	Não atendidos

	Transcrição:

	9.1. recomendar ao Ministério da Integração Nacional (MIN) [atual Ministério do Desenvolvimento Regional (MDR) ], com fundamento no art. 43, inciso I, da Lei 8.443/1992, c/c o art. 250, inciso III, do Regimento Interno do TCU, que adote as seguintes medidas: 
 (...) 
9.1.2. estabelecer formalmente: 
9.1.2.1. objetivos organizacionais para a gestão das aquisições, alinhados às estratégias de negócio;
9.1.2.2. pelo menos um indicador para cada objetivo definido na forma acima, preferencialmente em termos de benefícios para o negócio da organização; 
9.1.2.3. metas para cada indicador definido na forma acima; 
9.1.2.4. mecanismos a serem adotados pela alta administração para acompanhar o desempenho da gestão das aquisições; 
 (...) 

	Resposta da Unidade Jurisdicionada:

	a)	no plano de ação (peça 259, p. 1) o MDR informa que as medidas adotadas serão: mapeamento do processo de elaboração do Plano Anual de Contratações e elaboração de manual de orientação, que deverá apresentar objetivo, indicador e meta; e desenho do processo que estabelecerá a obrigatoriedade de informação nos Documentos de Formalização ou Oficialização da Demanda demonstrando que foram previstos no PAC, como mecanismo de controle e acompanhamento das demandas.
b)	as medidas estão em fase de finalização, consoante processo 59000.016355/2020-15 do MDR.

	Análise:
20.	Este item avalia se a autoridade máxima exerce a liderança organizacional, estabelecendo objetivos, indicadores e metas para a gestão das aquisições. Sem a definição de objetivos a serem alcançados, de indicadores para medir o alcance dos objetivos e metas para serem cumpridas pela unidade de compras, a organização não consegue avaliar se o desempenho da sua área de aquisições está adequado ou não.
21.	Sobre o assunto, cabe esclarecer que a avaliação de desempenho da unidade responsável pelas aquisições não se trata de acompanhamento das aquisições de relevância estratégica em curso ou do valor da contratação, ou ainda de qualquer aquisição especificamente, mas sim do direcionamento do setor de aquisições como um todo e do acompanhamento do seu desempenho por parte da alta administração. 
22.	Trata-se da definição de objetivos, indicadores e metas para a unidade de aquisições, os quais permitam assegurar o cumprimento do desempenho operacional desejado e o alcance dos objetivos estratégicos da organização. Dessa forma, a implementação dos controles supracitados implica o estabelecimento, pela alta administração, de meios para direcionar a atuação da unidade de aquisições e garantir que os resultados pretendidos sejam alcançados. 
23.	Em síntese, o acompanhamento que a alta administração deve adotar para verificar o desempenho da gestão das aquisições não se refere às aquisições em curso, e sim ao acompanhamento dos objetivos organizacionais, iniciativas/ações, indicadores e metas estabelecidos para a área de aquisições. 
24.	A título de exemplo de avaliação do desempenho da unidade responsável pelas aquisições, por sugestão da equipe desta auditoria, citem-se os seguintes quesitos: 
a)	Objetivo organizacional: agilizar o processamento dos pregões; 
b)	Iniciativas/ações: padronizar as minutas de termos de referência e contratos das aquisições frequentes; 
c)	Indicador: prazo médio de conclusão dos pregões; e 
d)	Meta: 60 dias para o indicador "prazo médio de conclusão de pregão". 
25.	Ressalta-se que não se pode afirmar que o documento mencionado pelo MDR, ainda em elaboração, atende aos itens do acórdão aqui tratados, pois se referem ao mapeamento do processo de elaboração do PAC, incluindo previsão, acompanhamento e controle do plano, que difere do tema tratado neste item.
26.	Assim, tendo em vista que os documentos mencionados não tratam do item do acórdão aqui analisado, propõe-se considerar o item 9.1.2 (e subitens) não implementados.

	Itens do Acórdão:
	9.1.5 
	Tipo:
	Recomendação 
	Análise:
	Atendido 

	Transcrição:

	9.1. recomendar ao Ministério da Integração Nacional (MIN) [atual Ministério do Desenvolvimento Regional (MDR) ], com fundamento no art. 43, inciso I, da Lei 8.443/1992, c/c o art. 250, inciso III, do Regimento Interno do TCU, que adote as seguintes medidas: 
 (...) 
9.1.5. avaliar a necessidade de atribuir a um comitê, integrado por representantes dos diversos setores da organização, a responsabilidade por auxiliar a alta administração nas decisões relativas às aquisições, com objetivo de buscar o melhor resultado para a organização como um todo; 
 (...) 

	Resposta da Unidade Jurisdicionada:

	a) 	no plano de ação (peça 259, p. 1) o MDR informa que o item foi implementado com a publicação da Instrução Normativa MDR 12, de 21 de maio de 2021 (peça 260) , a qual prevê a participação do Comitê de Governança na aprovação prévia do Plano Anual de Contratações, antes do envio no Sistema de Planejamento e Gerenciamento de Contratações.

	Análise:
27.	Sobre o Comitê de Governança, a referida norma cita:
 (...) 
Art. 6º A Secretaria de Coordenação Estrutural e Gestão Corporativa deverá consolidar o Plano Anual de Contratações que deverá conter todas as compras e contratações que o Ministério do Desenvolvimento Regional pretende realizar ou prorrogar, no ano seguinte.
 (...) 
§ 5º A aprovação do Plano Anual de Contratações no sistema será realizada pela autoridade competente, na figura do Secretário de Coordenação Estrutural e Gestão Corporativa, precedida de deliberação do Comitê Interno de Governança que, mediante resolução, chancelará a aprovação a ser operacionalizada no Sistema de Planejamento e Gerenciamento de Contratações.
 (...) 
Art. 11. A Coordenação-Geral de Suporte Logístico, por meio do setor de licitações, deverá revisar o Plano, elaborar cronograma de licitações para o ano seguinte e encaminhar os itens pelo Sistema de Planejamento e Gerenciamento de Contratações até o dia 20 de março de cada ano, para análise pelo Secretário de Coordenação Estrutural e Gestão Corporativa, que levará à deliberação do Comitê Interno de Governança.
§ 1º Após aprovação interna pelo Comitê Interno de Governança, o Secretário de Coordenação Estrutural e Gestão Corporativa deverá, até dia 30 de abril do ano de sua elaboração, aprovar e enviar ao Ministério da Economia, pelo Sistema de Planejamento e Gerenciamento de Contratações, o Plano Anual de Contratações a ser executado no exercício seguinte.
 (...) 
Art. 12. Nos períodos previstos no art. 9º da Instrução Normativa SEGES/ME nº 1, de 10 de janeiro de 2019, poderá haver a inclusão, exclusão ou o redimensionamento de itens para adequação do Plano Anual de Contratações à proposta orçamentária do Ministério do Desenvolvimento Regional.
 (...) 
§ 3º A Coordenação-Geral de Suporte Logístico, por meio do setor de licitações, deverá revisar o Plano, elaborar novo cronograma de licitações atualizado para o ano seguinte e encaminhar os itens no sistema até 15 de agosto do ano de elaboração, no caso da primeira revisão, e até 5 de novembro para a segunda, para análise pelo Secretário de Coordenação Estrutural e Gestão Corporativa, que levará a alteração à deliberação do Comitê Interno de Governança.
§ 4º Após revisão e aprovação pelo Comitê Interno de Governança, o Secretário de Coordenação Estrutural e Gestão Corporativa deverá aprovar a alteração do Plano Anual de Contratações e enviar ao Ministério da Economia dentro dos prazos previstos no art. 9º, caput da Instrução Normativa SEGES/ME nº 1, de 10 de janeiro de 2019.
28.	De acordo com o que se observa nos itens acima, há uma Comitê Interno de Governança atuante na área de contratações, inclusive nas etapas de aprovação e de revisão do PAC. 
29.	Assim, propõe-se considerar o item 9.1.5 implementado.

	Itens do Acórdão:
	9.1.6  
	Tipo:
	Recomendação 
	Análise:
	Atendido 

	Transcrição:

	9.1. recomendar ao Ministério da Integração Nacional (MIN) [atual Ministério do Desenvolvimento Regional (MDR) ], com fundamento no art. 43, inciso I, da Lei 8.443/1992, c/c o art. 250, inciso III, do Regimento Interno do TCU, que adote as seguintes medidas: 
 (...) 
9.1.6. estabelecer diretrizes para o gerenciamento de riscos da área de aquisições; 
 (...) 

	Resposta da Unidade Jurisdicionada:

	no plano de ação (peça 259, p. 1) o MDR informa que o item foi implementado com a publicação da Resolução MDR 7, de 27 de agosto de 2020, que trata da Política de Riscos do MDR (peças 261) .

	Análise:
30.	A Resolução citada aprova a Política e a Metodologia de Gestão de Riscos do MDR. A Política de Gestão de Riscos (peça 262) e a Metodologia de Gestão de Riscos (peça 263) não fazem referências específicas à área de contratações, contudo, esses documentos descrevem as políticas e diretrizes que devem ser aplicadas a todas as áreas do órgão. Com isso, entende-se que esses normativos podem, também, ser aplicados à área de contratações.
31.	Diante disso, propõe-se considerar o item 9.1.6 implementado.

	Itens do Acórdão:
	9.1.11 
	Tipo:
	Recomendação 
	Análise:
	Perda de objeto 

	Transcrição:

	9.1. recomendar ao Ministério da Integração Nacional (MIN) [atual Ministério do Desenvolvimento Regional (MDR) ], com fundamento no art. 43, inciso I, da Lei 8.443/1992, c/c o art. 250, inciso III, do Regimento Interno do TCU, que adote as seguintes medidas: 
 (...) 
9.1.11. avaliar a conveniência e oportunidade de publicar todos os documentos que integram os processos de aquisições (e.g., solicitação de aquisição, estudos técnicos preliminares, estimativas de preços, pareceres técnicos e jurídicos etc.) na internet; 
 (...) 

	Resposta da Unidade Jurisdicionada:

	a)	no plano de ação (peça 259, p. 1 e 2) o MDR informa que o item foi implementado, tendo sido decidido pelo Diretor de Administração pela manutenção das publicações dos instrumentos a partir da fase externa da licitação, como atualmente é executado, até que se concluam os estudos necessários para implantação do módulo SEI, no âmbito da Diretoria de Administração;
b)	a Nota Técnica 4/2021/DA/SEGOG/SECEX-MDR (peça 256) esclarece que o MDR já faz uso do Módulo de Pesquisa Pública do SEI de maneira limitada, apenas para publicizar as informações de tramitação processual. A utilização ampliada do referido Módulo, contudo, daria publicidade a todos os processos classificados como públicos pela Pasta, indistintamente. E que não há, até o presente momento, uma forma de parametrizar o Sistema de forma a dar publicidade apenas aos processos de aquisições ou a um tipo de processo específico. E aí, nesse sentido, é importante levar em consideração a fragilidade do procedimento de classificação processual, atualmente a cargo do usuário do sistema, criador do processo e de seus respectivos documentos; 
c)	o documento menciona, também, que os principais artefatos dos processos de aquisição, já são divulgados no site do MDR (disponível em http://sisel.mdr.gov.br/consulta_edital.php) e que, por meio do sistema Comprasnet Contratos, os contratos são todos divulgados com objeto, valor, fornecedor, vigência e outros dados, acessíveis por qualquer cidadão independente de cadastro ou identificação, no modo de consulta pública;	
d)	como alternativa à publicação dos processos de contratação pelo Módulo de Pesquisa Pública do SEI, a Diretoria de Administração passou a considerar alternativas, como a disponibilização dos autos no Portal do MDR. Porém, considerando que não há como sincronizar uma disponibilização automática dos documentos e processos, por ausência de ferramenta específica que integre o SEI ao Portal do órgão, concluiu-se que seria necessária a extração manual e individual de cada um dos documentos que compõem o processo, para posterior inserção deles no sítio de destinação, sobrecarregando a equipe. 
e)	foi realizado um benchmarking com outros órgãos da Administração Pública Federal, dessa pesquisa, constatou-se que somente sistemas governamentais ou ferramentas não automatizadas são utilizadas para divulgação dos principais artefatos, o que não agregaria ao MDR, e que a maioria desses órgãos, à época, apenas direcionava a busca ao site da transparência (www.transparencia.gov.br) ; 
f)	o órgão reitera que a deliberação no acórdão recomenda que o MDR avalie a oportunidade e conveniência de publicar na integralidade os processos de aquisições, deixando ao administrador a incumbência de decidir pela adoção ou não, segundo o resultado de uma análise que contemple o caso concreto e contexto em que se insere;
g)	assim, o MDR entende que a melhor decisão, neste momento, é a de manter as publicações dos instrumentos a partir da fase externa da licitação, como atualmente é executado, até que se concluam os estudos necessários para implantação do módulo SEI, no âmbito desta Diretoria de Administração.

	Análise:
32.	A transparência dos atos da Administração Pública tem como objetivo garantir o exercício do direito fundamental à informação previsto no inciso XXXIII do art. 5º, no inciso II do § 3º do art. 37 e no § 2º do art. 216 da Constituição Federal.
33.	Diante de sua importância, a transparência constitui um dos princípios da boa governança do setor público e assim está definida no Referencial Básico de Governança Organizacional, 3ª edição, produzido pelo TCU:
Transparência: diz respeito a permitir que a sociedade obtenha informações atualizadas sobre operações, estruturas, processos decisórios, resultados e desempenho do setor público. Consiste em disponibilizar, inclusive na forma de dados abertos, para as partes interessadas, as informações que sejam de seu interesse (arts. 3º, I e II, 5º, 8º e 10 da Lei 12.527/2011) e não apenas aquelas impostas por disposições de leis ou regulamentos. Caracteriza-se pela possibilidade de acesso a todas as informações relativas à organização pública, em uma linguagem cidadã, sendo um dos requisitos de controle do Estado pela sociedade civil. 
34.	O acesso fácil às informações é uma forma de fortalecer o controle das contratações realizadas e aumentar a expectativa de controle dos gastos públicos, reduzindo assim o risco de cometimento de fraudes. 
35.	Em relação às contratações, a transparência se configura pela divulgação, de forma sistemática, padronizada e de fácil acesso para as partes interessadas, dos documentos relacionados aos processos de compras, desde a fase de oficialização da demanda até a gestão contratual. Com isso, é possível se obter todas as informações necessárias ao efetivo exercício do controle, seja interno ou externo e social das contratações. 
36.	No caso do MDR, foi enviado o seguinte endereço eletrônico: http://sisel.mdr.gov.br/consulta_edital.php.
37.	Por meio do endereço eletrônico acima, é fácil obter dados de aviso de licitação, edital, termo de referência e minuta de contrato.
38.	Além disso, o MDR informa que por meio do sistema Comprasnet Contratos, os contratos são divulgados com objeto, valor, fornecedor, vigência e outros dados, acessíveis por qualquer cidadão independente de cadastro ou identificação, no modo de consulta pública.
39.	Ademais, o art. 174 da Lei 14.133/2021 prevê a criação do Portal Nacional de Contratações Públicas (PNCP) , que funcionará, também, como repositório das informações e documentos que serão elaborados durante toda a fase do processo de contratação.
40.	Sendo assim, espera-se que a recomendação do item 9.1.11 seja suprida com a implementação do PNCP, fato que implica a perda do objeto do item ora monitorado, não havendo necessidade de implementação de outras medidas por parte do MDR, nos termos do item 63.3 dos Padrões de Monitoramento (Portaria-Segecex 27/2009) :
63.3. nas situações em que a deliberação não mais seja aplicável, deve ser incluída proposta para torná-la insubsistente, com reformulação ou não da deliberação original; 
41.	Pelo exposto, propõe-se, com fundamento no item 63.3 dos Padrões de Monitoramento (Portaria-Segecex 27/2009) , tornar insubsistente o item 9.1.11 do Acórdão 2212/2016-TCU-Plenário. 

	Itens do Acórdão:
	9.1.13.4  
	Tipo:
	Recomendação 
	Análise:
	Não atendido 

	Transcrição:

	9.1. recomendar ao Ministério da Integração Nacional (MIN) [atual Ministério do Desenvolvimento Regional (MDR) ], com fundamento no art. 43, inciso I, da Lei 8.443/1992, c/c o art. 250, inciso III, do Regimento Interno do TCU, que adote as seguintes medidas: 
 (...) 
9.1.13. executar processo de planejamento das aquisições contemplando, pelo menos: 
 (...) 
9.1.13.4. acompanhamento periódico da execução do plano, para correção de desvios; 
 (...) 

	Resposta da Unidade Jurisdicionada:

	a)	no plano de ação (peça 259, p. 2) o MDR informa que o item foi implementado com a criação de dois modelos de termos - Ciência da Contratação (peça 265) e Autorização da Contratação (peça 264) .

	Análise:
42.	A autorização da contratação é um documento com a finalidade de permitir o início do procedimento licitatório. Já a ciência da contratação é o registro da autoridade competente manifestando a ciência da demanda e declarando se a contratação está ou não prevista no Plano Anual de Contratações.
43.	Ambos os documentos não refletem um acompanhamento periódico do Plano Anual de Contratações, mas sim os procedimentos iniciais para cada contratação específica.
44.	Sem o acompanhamento adequado de todas as contratações previstas, não se sabe ao certo se elas estão sendo iniciadas no prazo previsto ou se precisam de ajustes, como eventual cancelamento, ou de nova data para início da contratação.
45.	Uma forma eficaz para acompanhar a execução do PAC é por meio da elaboração do calendário de compras, que é um cronograma interno para realização das contratações do órgão em determinado período. Ele contém a data prevista para o início dos processos de contratação, incluindo a data estimada da oficialização da demanda pela área requisitante, bem como para as suas demais fases, tais como: publicação do edital, seleção do fornecedor e assinatura do contrato.
46.	O calendário de compras elaborado de forma adequada, e cumprido por todas as partes envolvidas, gera contratações realizadas dentro do prazo estabelecido e ainda mitiga os riscos de realizar contratações emergenciais por falta de tempo para conclusão dos certames, assim como de transferir as contratações previstas no PAC vigente para o PAC do ano subsequente, gerando um passivo que vai se acumulando ano a ano.
47.	Como exemplo, o calendário de compras pode conter a definição dos prazos de cada setor para efetivação das contratações, bem como:
a)	data desejada da contratação ou renovação de contrato;
b)	data planejada para início do Planeja mento da Contratação e instrução processual;
c)	dias em atraso, quando houver; 
d)	data do efetivo início da instrução;
e)	data de previsão final da contratação após o início da instrução; 
f)	data em que a contratação se concretizou, dentre outros campos.
48.	Pelo fato de não ter sido encaminhada evidência quanto ao acompanhamento periódico do PAC, propõe-se considerar o item 9.1.13.4 não implementado.

	Itens do Acórdão:
	9.1.19  
	Tipo:
	Recomendação 
	Análise:
	Atendido 

	Transcrição:

	9.1. recomendar ao Ministério da Integração Nacional (MIN) [atual Ministério do Desenvolvimento Regional (MDR) ], com fundamento no art. 43, inciso I, da Lei 8.443/1992, c/c o art. 250, inciso III, do Regimento Interno do TCU, que adote as seguintes medidas: 
 (...) 
9.1.19. elaborar o Plano Anual de Capacitação, contemplando ações de capacitação voltadas para a governança e gestão das aquisições, prevendo que fiscais e gestores de contrato recebam treinamento específico antes de assumirem o encargo pela primeira vez; 
 (...) 

	Resposta da Unidade Jurisdicionada:

	a)	no plano de ação (peça 259, p. 2) o MDR informa que o item foi implementado por meio da edição da Portaria SECEX 2423/2020 (peça 266) , a qual dispõe sobre a capacitação dos servidores responsáveis pela gestão, fiscalização, acompanhamento e controle dos contratos e aquisições no âmbito do MDR, e ainda, por meio da atualização e publicação do Plano de Desenvolvimento de Pessoas - PDP (Peça 267, p. 6 a 82) .

	Análise:
49.	A Portaria SECEX 2423/2020 prevê que:
Art. 2º A autoridade responsável pela indicação do servidor que atuará como gestor ou fiscal de contratos deverá incluir, na elaboração ou revisão do Plano de Desenvolvimento de Pessoas -PDP, a capacitação prévia e específica destinada aos servidores designados para atuarem em funções relacionadas à governança das contratações para as quais se exijam competências técnicas concernentes à gestão e fiscalização.
§ 1º O servidor indicado como gestor ou fiscal de aquisições e contratos não deverá atuar sem prévia e específica capacitação.
§ 2º Caso o servidor seja indicado como gestor ou fiscal de aquisições e contratos e não possua prévia e específica capacitação no momento de assumir o encargo, ele deverá ser acompanhado pela chefia imediata e terá tutoria de outro servidor experiente, até que seja possível realizar a devida capacitação.
50.	O Plano de Desenvolvimento de Pessoas - PDP prevê a realização de cursos de fiscalização de contratos, como exemplo: gestão/fiscalização de contratos com foco em comunicação governamental (peça 267, p. 27) ; fiscalização de contratos de serviços terceirizados de acordo com a nova IN seges/MP 5/2017 e leis 13.429/2017 (terceirização) e 13.467/2017 (reforma trabalhista) (peça 267, p. 30) ; e gestão e fiscalização de contratos de TIC (peça 267, p. 50) .
51.	Pelo exposto, observa-se que há previsão legal para capacitação de fiscais e gestores de contratos, bem como previsão no Plano de Desenvolvimento de Pessoas de cursos na área de fiscalização de contratações.
52.	Sendo assim, propõe-se considerar o item 9.1.19 implementado.

	Itens do Acórdão:
	9.1.20 
	Tipo:
	Recomendação 
	Análise:
	Não atendido 

	Transcrição:

	9.1. recomendar ao Ministério da Integração Nacional (MIN) [atual Ministério do Desenvolvimento Regional (MDR) ], com fundamento no art. 43, inciso I, da Lei 8.443/1992, c/c o art. 250, inciso III, do Regimento Interno do TCU, que adote as seguintes medidas: 
 (...) 
9.1.20. adotar mecanismos para acompanhar a execução do plano anual de capacitação; 
 (...) 

	Resposta da Unidade Jurisdicionada:

	a)	no plano de ação (peça 259, p. 2) o MDR informa que o item foi implementado, tendo em vista que a apresentação de relatórios das ações de desenvolvimento segue as diretrizes definidas pelo Decreto 9.991/2019 (art. 16 e art. 24) e pela Instrução Normativa ME 201/2019 (art. 14 e art. 19) , na forma e prazos determinados para a publicidade das despesas mensais, bem como para a consolidação do Relatório;
b)	além disso, o MDR enviou o endereço eletrônico: https://www.gov.br/mdr/pt-br/acesso-a-informacao/despesasdas-acoes-de-desenvolvimento-de-pessoas-2020

	Análise:
53.	As informações encaminhadas não demonstram o acompanhamento da execução do Plano de Desenvolvimento de Pessoas, documento no qual constam os cursos a serem realizados em determinado período, normalmente 1 ano (peça 267, p. 6 a 82) .
54.	O acompanhamento do Plano Anual de Capacitação tem como finalidade o controle dos cursos realizados, como exemplo, com as seguintes informações: datas de realização dos cursos, servidores que participaram da capacitação, valores dos cursos realizados, previsão de despesas com cursos a serem realizados, necessidade do servidor atendida, dentre outras.
55.	Esse acompanhamento é necessário para obter informações acerca de quais servidores foram capacitados; qual a capacitação cada um realizou de fato; priorização de capacitações em determinada área do órgão, se for o caso; previsão de despesas com os cursos ainda não realizados; etc. Ou seja, são informações gerenciais que permitem que o gestor tome decisões ao longo do ano de forma planejada e baseado em informações concretas.
56.	O link informado apresenta uma página de erro e não demonstra que o referido acompanhamento seja realizado (peça 271, acessada em 15/8/2021 às 18h23min) .
57.	Ressalta-se que a IN ME 201/2019, menciona que:
 (...) 
Art. 17. A unidade de gestão de pessoas do órgão ou entidade é responsável por acompanhar a execução do PDP, cabendo-lhe apoiar e orientar as chefias imediatas e os servidores acerca do cumprimento do disposto no Decreto nº 9.991, de 2019, e nesta Instrução Normativa.
Art. 18. Para cada necessidade de desenvolvimento, a unidade de gestão de pessoas acompanhará e registrará no PDP as seguintes informações:
I - as necessidades de desenvolvimento que foram atendidas com o registro das ações de desenvolvimento previstas e realizadas, integral ou parcialmente;
II - as necessidades de desenvolvimento que não foram atendidas e a justificativa do não atendimento;
III - se a ação foi realizada no país ou no exterior;
IV - o custo de execução das ações de desenvolvimento realizadas;
V - as despesas com diárias e passagens, quando houver;
VI - a carga horária realizada;
VII - a quantidade de servidores capacitados;
VIII - a avaliação da execução; e
IX - informações que permitam avaliar se a ação conseguiu suprir a necessidade de desenvolvimento.
 (...) 
58.	Dessa forma, verifica-se que a mesma IN citada pelo MDR (IN ME 201/2019) prevê a necessidade de acompanhamento da execução do PDP, mas tal ação não foi efetivamente comprovada pelo órgão.
59.	Pelo exposto, propõe-se considerar o item 9.1.20 como não implementado.

	Itens do Acórdão:
	9.1.21 
	Tipo:
	Recomendação 
	Análise:
	Não atendido 

	Transcrição:

	9.1. recomendar ao Ministério da Integração Nacional (MIN) [atual Ministério do Desenvolvimento Regional (MDR) ], com fundamento no art. 43, inciso I, da Lei 8.443/1992, c/c o art. 250, inciso III, do Regimento Interno do TCU, que adote as seguintes medidas: 
 (...) 
9.1.21. definir um processo formal de trabalho para as etapas de planejamento de cada uma das aquisições, seleção do fornecedor e gestão dos contratos;
 (...) 

	Resposta da Unidade Jurisdicionada:

	a)	no plano de ação (peça 259, p. 3) o MDR informa que o item foi implementado pela adoção dos modelos da AGU, definições da IN 1/2019 SEGES, IN 5/2017 ou IN 1/2019 SGD (para TI) e os checklists padronizados, os quais já norteiam as etapas de atuação desde o planejamento até a execução contratual.
b)	o MDR encaminhou três exemplos de checklists (peças 268 a 270) .

	Análise:

	60.	Os documentos apresentados pelo MDR são exemplos de checklists preenchidos para casos concretos de contratações. Os checklists, de fato, são essenciais nas contratações, mas não substituem, um normativo interno definindo as atribuições, responsabilidades e prazos internos para todas as etapas de um processo de contratação (planejamento de cada uma das aquisições, seleção do fornecedor e gestão dos contratos) .
61.	Os normativos citados acima são gerais e de aplicação a todo os órgãos do SISG, contudo, a definição do processo de trabalho adequado à realidade de cada organização deve ser de elaboração própria, considerando as suas peculiaridades.
62.	Tendo em vista que não há evidências de ações em andamento para definição de processo formal de trabalho para planejamento de cada uma das aquisições, seleção dos fornecedores e gestão dos contratos, propõe-se considerar o item 9.1.21 não implementado.
CONCLUSÃO:
63.	Diante das análises acima, segue o quadro-resumo da atual situação dos itens do Acórdão 2212/2016-TCU-Plenário monitorados neste processo: 
	Deliberações do Acórdão 2212/2016-TCU-Plenário
	Implementada
	Em implementação
	Não implementada
	Não aplicável

	Definição de Objetivos, Indicadores e Metas (item 9.1.2.1 a 9.1.2.4) 
			X
	
	Comitê de aquisições (item 9.1.5) 
	X
			
	Diretrizes para gestão de riscos (item 9.1.6) 
	X
			
	Publicação de todos os documentos do processo de aquisição (item 9.1.11) 
				X

	Plano de aquisições (item 9.1.13.4) 
			X
	
	Plano de capacitação (item 9.1.19) 
	X
			
	Monitoramento de capacitação (item 9.1.20) 
			X
	
	Processo formal de aquisição (item 9.1.21) 
			X
	
Tabela 1 - MDR
	MDR

	Implementada/cumprida
	3
	37,50%

	Em implementação e no prazo
	0
	0,00%

	Em implementação com prazo expirado
	0
	0,00%

	Não implementada/não cumprida
	4
	50,00%

	Não aplicável
	1
	12,50%

	total
	8
	100,00%

Tabela 2 - Grau de atendimento das deliberações
64.	Ressalta-se que os itens 9.1.20 e 9.1.21 do Acórdão 2212/2016-TCU-Plenário foram considerados "Em implementação e no prazo" no Acórdão 1275/2020-TCU-Plenário (3º ciclo de monitoramento) .
65.	Contudo, neste ciclo, a proposta está sendo alterada para "não implementado" visto que, na percepção do MDR, esses itens foram implementados com as medidas já adotadas, mas após análise dos documentos enviados e pelo fato de não haver medidas em andamento para implementação dessas deliberações, a proposta é de não implementação desses itens.
66.	Diante do cenário apresentado na tabela 2 acima, constata-se que, apesar do avanço demonstrado em relação ao ciclo anterior (37,5% dos itens monitorados foram implementados) , o MDR ainda está em estágio inicial de maturidade no tema governança e gestão das contratações (50% dos itens monitorados foram considerados não implementados) .
67.	Aliado a isso, o fato de ser ele um órgão que gerencia orçamento com alta materialidade no âmbito do Governo Federal (em 2020, o valor estimado de gastos em processo de compras foi de R$ 115.876.736,01, sem contar as compras oriundas de regime diferenciado de contratação) motiva a realização de novo ciclo de monitoramento, a fim de acompanhar a implementação das medidas ainda não implementadas.

	C. Proposta de Encaminhamento

	68.	Em virtude do exposto, propõe-se:
68.1	considerar atendidas as medidas solicitadas nos itens 9.1.5, 9.1.6 e 9.1.19 do Acórdão 2212/2016-TCU-Plenário;
68.2	considerar não atendidas as medidas solicitadas nos itens 9.1.2 (e subitens) , 9.1.13.4, 9.1.20 e 9.1.21 do Acórdão 2212/2016-TCU-Plenário;
68.3	tornar insubsistente a medida solicitada no item 9.1.11 do Acórdão 2212/2016-TCU-Plenário;
68.4	com base no capítulo 3, item 34, e no capítulo 1, item 10, ambos dos Padrões de Monitoramento do TCU, aprovar o Plano de Monitoramento constante do Anexo I;
68.5	determinar ao Ministério do Desenvolvimento Regional (MDR) que encaminhe, no prazo de 180 (cento e oitenta) dias, Plano de Ação com os procedimentos, prazos e respectivas evidências para implementação das deliberações contidas no Acórdão 2212/2016-TCU-Plenário, conforme Plano de monitoramento constante do Anexo I.

	É o Relatório.

não há.

Não atuou.

4º MONITORAMENTO (MDR). FOC GOVERNANÇA E GESTÃO DAS AQUISIÇÕES. CICLOS 2014 E 2015. RECOMENDAÇÕES. IMPLEMENTAÇÃO DE PARTE DOS ITENS. DETERMINAÇÃO AO MDR PARA ENCAMINHAMENTO DE NOVO PLANO DE AÇÃO. APROVAÇÃO DE PLANO DE MONITORAMENTO.

MONITORAMENTO (MON)

Secretaria de Controle Externo de Aquisições Logísticas (Selog).

Trata-se de processo que consolidou as deliberações prolatadas nos autos de Fiscalizações de Orientação Centralizada - FOC de governança e gestão das aquisições, ciclos 2014 e 2015, realizadas nos seguintes órgãos: Banco Central do Brasil (BACEN) , Ministério do Desenvolvimento Social e Agrário (MDA) , Superior Tribunal de Justiça (STJ) , Tribunal de Justiça do Distrito Federal e dos Territórios (TJDFT) , Tribunal Superior Eleitoral (TSE) , Departamento Nacional de Infraestrutura de Transportes (DNIT) e Ministério da Integração Nacional (MIN) .
No exame do segundo ciclo de monitoramento, diante do percentual de recomendações implementadas ou em implementação no âmbito do BACEN (88,88%) , MDA (87,50%) , STJ (84,21%) , TJDFT (77,77%) e TSE (40,00%) , o entendimento foi de que as providências adotadas eram suficientes para dispensar o acompanhamento direto do TCU no alcance dos resultados no médio e longo prazos. Contudo, em relação ao DNIT e ao MIN, atual Ministério do Desenvolvimento Regional (MDR) , em que se apontou que nenhuma recomendação havia sido implementada e que estavam em estágio incipiente de avanço no assunto, foi aprovado novo plano de monitoramento, por meio do Acórdão 1519/2018-TCU-Plenário. 
Na sequência, no terceiro ciclo de monitoramento, constatou-se que o DNIT adotou as medidas necessárias para implementação das recomendações, porém, que o MDR permanecia em estágio inicial de maturidade no tema governança e gestão das contratações. Diante disso, esta Corte, consoante Acórdão 1275/2020-TCU-Plenário, determinou ao MDR a apresentação de plano de ação com os procedimentos e prazos para implementação das deliberações.
Em exame neste momento processual, portanto, o quarto ciclo de monitoramento para apreciação do referido plano, destinado à verificação do cumprimento pelo MIN/MDR das recomendações contidas nos itens 9.1.2, 9.1.5, 9.1.6, 9.1.11, 9.1.13.4, 9.1.19, 9.1.20 e 9.1.21 do Acórdão 2212/2016-TCU-Plenário.
A conclusão da unidade técnica é de que, apesar do avanço demonstrado em relação ao ciclo anterior (37,5% dos itens monitorados foram implementados) , o MDR ainda está em estágio inicial de maturidade (50% dos itens monitorados não foram implementados) .
Além disso, destacou-se que se trata de órgão que gerencia orçamento com alta materialidade no âmbito do Governo Federal, o que motiva a realização de novo ciclo de monitoramento, a fim de acompanhar a implementação das medidas remanescentes.
Assim, a proposta da Selog é de (peça 272) :
"68.1	considerar atendidas as medidas solicitadas nos itens 9.1.5, 9.1.6 e 9.1.19 do Acórdão 2212/2016-TCU-Plenário;
68.2	considerar não atendidas as medidas solicitadas nos itens 9.1.2 (e subitens) , 9.1.13.4, 9.1.20 e 9.1.21 do Acórdão 2212/2016-TCU-Plenário;
68.3	tornar insubsistente a medida solicitada no item 9.1.11 do Acórdão 2212/2016-TCU-Plenário;
68.4	aprovar o Plano de Monitoramento constante do Anexo I, com base no capítulo 3, item 34, e no capítulo 1, item 10, ambos dos Padrões de Monitoramento do TCU;
68.5	determinar ao Ministério do Desenvolvimento Regional (MDR) que encaminhe, no prazo de 180 (cento e oitenta) dias, Plano de Ação com os procedimentos, prazos e respectivas evidências para implementação das deliberações contidas no Acórdão 2212/2016-TCU-Plenário, conforme Plano de monitoramento constante do Anexo I."
Manifesto-me de acordo com exame realizado, o qual adoto como razão de decidir.
A instrução elaborada pela Selog, reproduzida no relatório precedente, expõe a detida análise de cada um dos itens e dos documentos comprobatórios encaminhados, para se concluir, de forma adequada, pela não implementação de 50% das oito recomendações monitoradas.
Destaco que o progresso no atendimento da deliberação evidencia a relevância de se manter o monitoramento até que se alcance maior grau de maturidade no tema governança e gestão das contratações no âmbito do MDR.
Apenas ressalvo, quanto ao plano de monitoramento constante do Anexo I da instrução (peça 272) , que foi incluído, entre as ações a serem verificadas, o item 9.1.11, no entanto, o encaminhamento ora sugerido é de considerar tal medida insubsistente.
Por meio do referido item foi recomendado ao Ministério "avaliar a conveniência e oportunidade de publicar todos os documentos que integram os processos de aquisições (e.g., solicitação de aquisição, estudos técnicos preliminares, estimativas de preços, pareceres técnicos e jurídicos etc.) na internet".
O MDR informou que dados de aviso de licitação, edital, termo de referência e minuta de contrato podem ser obtidos no endereço eletrônico http://sisel.mdr.gov.br/consulta_edital.php; bem como que os contratos são divulgados com objeto, valor, fornecedor, vigência e outros dados, por meio do sistema Comprasnet Contratos, acessível a qualquer cidadão independente de cadastro ou identificação, no modo de consulta pública.
Ademais, considerando que o art. 174 da Lei 14.133/2021 prevê a criação do Portal Nacional de Contratações Públicas (PNCP) , o qual funcionará, também, como repositório das informações e documentos que serão elaborados durante toda a fase do processo de contratação, a unidade técnica se manifestou nos seguintes termos:
"40.	Sendo assim, espera-se que a recomendação do item 9.1.11 seja suprida com a implementação do PNCP, fato que implica a perda do objeto do item ora monitorado, não havendo necessidade de implementação de outras medidas por parte do MDR, nos termos do item 63.3 dos Padrões de Monitoramento (Portaria-Segecex 27/2009) :
63.3. nas situações em que a deliberação não mais seja aplicável, deve ser incluída proposta para torná-la insubsistente, com reformulação ou não da deliberação original."
Nesse sentido, acompanho, com o mencionado ajuste, a proposta de determinar o envio de novo Plano de Ação com os procedimentos, prazos e respectivas evidências para implementação das deliberações contidas no Acórdão 2212/2016-TCU-Plenário ainda não implementadas (itens 9.1.2 e subitens, 9.1.13.4, 9.1.20 e 9.1.21) com vistas a possibilitar o novo ciclo de monitoramento no primeiro semestre de 2022.
	Ante o exposto, manifesto-me por que o Tribunal aprove o Acórdão que ora submeto à apreciação deste Colegiado. 
TCU, Sala das Sessões, em 27 de outubro de 2021.
AUGUSTO SHERMAN CAVALCANTI 
Relator